【裁判字號】    89,台上,875
【裁判日期】    890224
【裁判案由】    違反毒品危害防制條例
【裁判全文】
最高法院刑事判決                                八十九年度台上字第八七五號
    上  訴  人  甲○○
    選任辯護人  沈棱律師
    上  訴  人  丙○○
                乙○○
右上訴人等因違反毒品危害防制條例案件，不服台灣高等法院中華民國八十八年十月
二十日第二審更審判決（八十八年度上更(一)字第三五八號，起訴案號：台灣台北地方
法院檢察署八十六年度偵字第二七九二二、二八○○五號，八十七年度偵字第二五四
一號），提起上訴，本院判決如左：
    主  文
原判決撤銷，發回台灣高等法院。
    理  由
本件原判決認定上訴人丙○○於民國八十六年十一月十九日夥同蔡鎮州（已判刑確定
）共同出資新台幣（下同）二十五萬元，偕同上訴人乙○○前往泰國普吉島，擬在該
處購買毒品海洛因，夾帶走私運入台灣，因不熟識購毒方法，資金遭泰國毒販綽號「
比特」之成年男子騙走。返國後，丙○○即與經常出入泰國而熟識當地販毒集團之上
訴人甲○○聯絡，進而於八十六年十一月下旬，與甲○○基於共同販賣毒品之犯意聯
絡，推由甲○○負責向泰國不詳姓名毒販接洽購買毒品海洛因，丙○○負責籌款並將
毒品自泰國運輸入境，再由甲○○找尋買主出售。丙○○因而與蔡鎮州謀議運輸販賣
毒品事宜，並經由蔡鎮州以提供前往泰國之機票、食宿費用及夾帶走私毒品回台後給
付五萬元之報酬為條件，徵得乙○○同意參與，再與甲○○密謀如何前往泰國購買毒
品海洛因返台販賣之細節，另由蔡鎮州向其不知情之友人歐俊雄（另由軍事檢察官不
起訴處分）借款十六萬元。嗣甲○○先於八十六年十二月五日搭機前往泰國聯絡貨主
購買毒品，丙○○再於八十六年十二月十三日上午七時五分許偕其不知情之女友劉玉
珍與基於共同犯意聯絡之蔡鎮州及乙○○攜帶委諸歐俊雄兌換之美金三千二百零六元
，搭乘泰航ＴＧ六五三班機飛往泰國曼谷，於同日轉赴菁萊，甲○○安排之毒販隨即
與丙○○聯絡，八十六年十二月十四日丙○○即向該不詳姓名毒販購得毒品海洛因約
一百九十公克，並由該不詳姓名之毒販分裝成海洛因球八粒。丙○○購妥海洛因後，
因另有案件繫屬法院，須於八十六年十二月十六日出庭應訊，乃於八十六年十二月十
五日偕劉玉珍先行搭機返台，並準備接貨事宜，蔡鎮州、乙○○則於同日轉機至曼谷
，並依原定計畫於八十六年十二月十七日在曼谷飯店內，以保險套包裹該八粒海洛因
球再分別以吞食、塞肛之方式夾帶，自泰國曼谷搭乘該日下午四時二十分許泰航ＴＧ
六五二班機，私運上開管制進口之海洛因入境高雄小港機場，於同日晚上八時四十分
許，經警在高雄小港機場當場查獲，將其二人帶往高雄市安泰、阮外科醫院通腸，自
蔡鎮州、乙○○體內分別取出毒品海洛因球四粒（淨重依序為九二‧二公克、九三‧
一八公克，純度依序為百分之六三‧二八、百分之七四‧二五，純質淨重依序為五八
‧三四公克、六九‧一九公克）等情。因而撤銷第一審關於上訴人甲○○、丙○○、
乙○○販賣毒品部分之判決，改判仍論處上訴人等共同販賣毒品（甲○○、丙○○均
累犯）罪刑。固非毫無見地。
惟查：（一）已受請求之事項未予判決者，其判決當然違背法令，刑事訴訟法第三百
七十九條第十二款前段定有明文。又審判期日之訴訟程序專以審判筆錄為證；第二審
審判長依刑事訴訟法第九十四條訊問被告後，應命上訴人陳述上訴之要旨，同法第四
十七條、第三百六十五條亦分別設有規定。卷查上訴人甲○○、乙○○被訴販賣毒品
案件，經第一審判決，除上訴人等不服而提起上訴外，案外人王秀雲對甲○○部分及
檢察官對乙○○部分均不服，亦具狀提起上訴（見原審上訴字一卷二五、八七、八八
頁），然依審判筆錄之記載，審判長於審判期日對被告即上訴人等為人別訊問後，僅
命上訴人等陳述上訴意旨，並未命檢察官陳述上訴要旨，檢察官亦未自行陳述，已無
從明瞭檢察官上訴之範圍，其所踐行之程序已嫌不合法；又王秀雲與甲○○是何關係
﹖其上訴狀記載王秀雲係被告甲○○之母，縱令屬實，但甲○○係四十二年二月十二
日生，第一審於八十七年七月二十二日判決時，其已成年，王秀雲有無上訴權﹖此攸
關王秀雲之上訴是否合法，原審未依程序事項優先原則，查明辦理，亦有未當；另第
一審及原審既未認定王秀雲及檢察官之第二審上訴不合法，以裁定或判決駁回，原判
決復未於當事人欄列檢察官為上訴人，對王秀雲及檢察官之上訴究竟有無理由，亦未
於理由欄說明論斷，自有已受請求之事項未予判決之違背法令。（二）被告或共同被
告之自白及其他不利於己之陳述，固得採為認定被告犯罪之證據，但須非出於強暴、
脅迫、利誘、詐欺、或其他不正方法，且與事實相符始可，如係出於不正方法，即非
自由陳述，其取得自白或其他不利陳述之程序，已非適法，則不問陳述內容是否確與
事實相符，因其非係適法之證據，即不能採為判決之基礎，此就刑事訴訟法第一百五
十六條第一項規定之立法意旨觀之，應為當然之解釋。故審理事實之法院，遇有被告
或共同被告抗辯其自白或不利於己之陳述係出於不正方法取得時，應先查明其確非出
於不正方法而取得，始得採為判斷之依據。卷查共同被告蔡鎮州在第一審抗辯其於八
十六年十二月十八日在偵查中自白之筆錄，係檢察官以威嚇方法取得，其內容與事實
諸多不符云云（見一審一卷二八四頁），原審對蔡鎮州此項抗辯，未予詳查，為必要
之論斷，遽採蔡鎮州該偵查中自白為判決基礎，尚難謂與刑事訴訟法第一百五十六條
第一項規定意旨無違。（三）有罪之判決書應記載事實，刑事訴訟法第三百零八條後
段定有明文。且此所謂之事實，凡於適用法令有關事項，均須詳為記載，始足為適用
法律之基礎。原判決理由說明上訴人乙○○與甲○○、丙○○、蔡鎮州就販賣毒品犯
行，有犯意聯絡及行為之分擔，均為共同正犯。但查原判決事實欄僅記載「由蔡鎮州
以提供乙○○前往泰國之機票、食宿費用，及夾帶走私毒品回台後應允借款五萬元予
乙○○花用之條件，徵得乙○○答允參與後，……於八十六年十二月十七日以吞食、
塞肛之方式夾帶毒品自泰國搭飛機入境高雄小港機場，為警當場查獲」等語，並未明
確記載乙○○就甲○○等人販賣毒品犯行，有何犯意之聯絡及行為之分擔，致事實有
欠明瞭，本院前次判決發回意旨業已指明，原判決仍未明確認定，本院自無從為其適
用法律當否之判斷，其違法情形仍然存在。以上諸端，或為上訴意旨所指摘，或為本
院得依職權調查之事項，應認原判決仍有撤銷、發回更審之原因。
據上論結，應依刑事訴訟法第三百九十七條、第四百零一條，判決如主文。
中      華      民      國    八十九    年      二      月    二十四    日
                              最高法院刑事第十庭
                                  審判長法官  曾  有  田
                                        法官  陳  宗  鎮
                                        法官  劉  介  民
                                        法官  魏  新  和
                                        法官  孫  增  同
      右正本證明與原本無異
                                              書  記  官
中      華      民      國    八十九    年      三      月      一      日


司法院資訊處製作；財團法人民間司法改革基金會備份。
